臺灣新竹地方法院刑事判決　　　　　　　 100年度易字第68號
公　訴　人　臺灣新竹地方法院檢察署檢察官
被　　　告　黃婉柔
上列被告因妨害名譽案件，經檢察官提起公訴（99年度偵字第57
4號），本院判決如下：
    主    文
黃婉柔犯散布文字毀謗罪，處拘役伍拾玖日，如易科罰金，以新
臺幣壹仟元折算壹日。
    事    實
一、緣黃婉柔之弟黃朝淵與任職於財團法人佛教慈濟綜合醫院臺
    中分院之醫師吳永康，於民國96年8 月間，曾因黃朝淵向吳
    永康請求其母親黃魏麗雪病歷乙事，雙方產生衝突口角，黃
    朝淵更因此事就原擔任之公職辦理留職停薪，之後亦未再復
    職。嗣黃婉柔輾轉由網路上得知後，心生不滿，竟意圖散布
    於眾，於如附表編號1至9所示日期之某時，在其新竹市○區
    ○○街36號4樓之2居處，利用其申請之電腦網際網路，以「
    kittycorner 」名義，接續在不特定之人得以共同瀏覽之「
    自由時報電子報讀者園地」網站上，發表如附表編號1至9所
    示之主題或回應討論，散布張貼或轉貼如附表編號1至9所示
    之文章內容，供不特定人上網瀏覽，以此方式指摘、傳述足
    以毀損吳永康名譽之事。
二、案經吳永康訴由臺中市警察局第六分局報告臺灣臺中地方法
    院檢察署呈請臺灣高等法院檢察署檢察長令轉臺灣新竹地方
    法院檢察署檢察官偵查後起訴。
    理    由
壹、程序部分：
    按被告以外之人於審判外之言詞或書面陳述，除法律有規定
    者外，不得作為證據。又被告以外之人於審判外之陳述，經
    當事人於審判程序同意作為證據，法院審酌該言詞陳述或書
    面陳述作成時之情況，認為適當者，亦得為證據。當事人、
    代理人或辯護人於法院調查證據時，知有第159條第1項不得
    為證據之情形，而未於言詞辯論終結前聲明異議者，視為有
    前項之同意，刑事訴訟法第159條第1項及第159條之5分別定
    有明文。經查，本件被告黃婉柔就告訴人於警詢時之陳述，
    在本院準備程序時，就證據能力乙節表示無意見，且未於本
    案言詞辯論終結前聲明異議，而本院審酌上開告訴人於警詢
    時之陳述，係於案發後就自己親身經歷之事實所為者，依其
    陳述作成時之情況並無不適當，且非非法取得之證據，又無
    證明力明顯過低之情形，依前開規定，自得為證據；次按本
    案認定事實所引用之文書證據，並無證據證明係公務員違背
    法定程序所取得，亦無刑事訴訟法第159條之4之顯有不可信
    之情況與不得作為證據之情形，本院斟酌本案卷內之證據並
    非非法取得，亦無證明力明顯過低之情形，且經本院於審判
    期日依法進行證據之調查、辯論，被告於訴訟上之程序權，
    已受保障，故前揭各該證據，亦均得採為證據，合先敘明。
貳、實體部分：
一、認定犯罪事實所憑證據及認定之方法：
    訊據被告黃婉柔對於上開時、地，在「自由時報電子報讀者
    園地」網站上，發表或轉貼如附表編號1至9所示之主題或回
    應討論乙節坦承不諱，惟辯稱：告訴人之妻也有在網路上發
    言，如果這樣是犯罪，伊就不會這樣做云云，經查：
(一)、被告對於伊有在新竹市○區○○街36號4樓之2租屋處，以其
    申設之電腦網際網路，在不特定人得以共同瀏覽之「自由時
    報電子報讀者園地」網站上，發表或轉貼如附表編號1至9所
    示之文章等情坦認無訛，核與告訴人即證人吳永康於警詢之
    指述及偵查中之證述、證人黃朝淵偵查中證述大致相符，復
    有自由時報電子報讀者園地網站網頁畫面列印資料、「kitt
    ycorner 」帳號使用者及IP位址資料等在卷可參，均堪認為
    真實。
(二)、按刑法第310條第3項前段以對於所誹謗之事，能證明其為真
    實者不罰，係針對言論內容與事實相符者之保障，並藉以限
    定刑罰權之範圍，非謂指摘或傳述誹謗事項之行為人，必須
    自行證明其言論內容確實真實，始能免於刑責。惟行為人雖
    不能證明言論內容為真實，但依其所提證據資料，認為行為
    人有相當理由確信其為真實者，即不能以毀謗罪之刑責相繩
    （司法院大法官釋字第509 號解釋參照）。至於行為人就其
    所指摘或傳述之事，應盡何種程度之查證義務，始能認其有
    相當理由確信其為真實，而屬善意發表言論，應參酌行為人
    之動機、目的及所發表言論之散布力、影響力而為觀察，倘
    僅屬茶餘飯後閒談聊天之資者，固難課以較高之查證義務；
    反之，若利用記者會、出版品、網路傳播等方式，而具有相
    當影響力者，因其所利用之傳播方式，散布力較為強大，依
    一般社會經驗，其在發表言論之前，理應經過善意篩選，自
    有較高之查證義務，始能謂其於發表言論之時並非惡意。因
    此，倘為達特定之目的，而對於未證實之傳聞，故意迴避合
    理之查證義務，率行以發送傳單、舉行記者會、出版書籍等
    方式加以傳述或指摘，依一般社會生活經驗觀察，即應認為
    其有惡意（最高法院97年度臺上字第998 號判決要旨參照）
    。
(三)、次查，附表編號2至4之文章係被告自行撰寫，業經被告當庭
    供稱無訛（本院易字卷第73頁），其標題分別為「人面獸心
    的惡醫集團(一)、(二)」、「一言堂的慈濟，一言堂的惡醫集團
    」、「人面獸心的惡醫集團」，其中內文均提及「各位：有
    病時，千萬不要到慈濟醫院去，因為若有醫療糾紛，慈濟會
    用一切影響力來封住受害人的嘴！更千萬不要給潭子慈濟醫
    院吳永康醫師看病，否則他們下一個對付的對象可能就是你
    了！切記！切記」等具體事實，綜觀其前後文義，該等內容
    直指告訴人無敬業精神、醫德等，客觀上足使閱覽該等內容
    之不特定人，就所指涉特定之具體事實有所認知，已非抽象
    的公然為謾罵或嘲弄堪以比擬，而上開文句，衡諸社會常情
    ，亦係就個人之人格所為之負面評價，並伴隨有對工作之貶
    抑，顯足以毀損他人名譽。
(四)、再查，就附表編號1、5至9 所示文章，均係被告轉貼網友之
    文章，亦經被告自承在卷（本院易字卷第73至74頁），本案
    被告轉貼之文章均有提及告訴人之工作態度、敬業精神、醫
    療技術，揆諸前揭大法官解釋及最高法院判決要旨，被告在
    發表前揭言論之前，自應經過善意之查證，倘被告故意迴避
    合理之查證方式，輕率轉貼上開文章，應認為具有誹謗他人
    之惡意。本件被告於本院審理時供稱：伊不認識那些網友，
    不知道他們寫的是否為真實，但是如果是事實，告訴人自己
    是不是應該檢討，以避免情況一再發生云云（本院易字卷第
    74頁），顯見被告在轉貼附表編號1、5至9 所示之文章前，
    均未合理查證，益徵被告確有加重毀謗告訴人之惡意。至於
    被告一再辯稱告訴人之妻也有在網站上有相同的做法云云，
    惟此部份已由臺灣臺中地方法院檢察署檢察官偵查中，被告
    自不能以此為本件不構成犯罪之理由，附此敘明。
三、論罪科刑之依據：
(一)、核被告所為，係刑法第310條第2項意圖散布於眾，散布文字
    指摘足以毀損他人名譽之事罪。又數行為於同時同地或密切
    接近之時地實施，侵害同一之法益，各行為之獨立性極為薄
    弱，依一般社會健全觀念，在時間差距上，難以強行分開，
    在刑法評價上，以視為數個舉動之接續施行，合為包括之一
    行為予以評價，較為合理，即透過對於同一法益之同種類侵
    害行為繼續不間斷之實行，業已稀釋個別行為之獨立性，致
    使刑法評價時將之視為單一、整體之犯罪行為，而應論以接
    續犯（最高法院86年臺上字第3295號判例意旨參照）。經查
    ：本件被告於98年6月22日、同年7月24日、同年月25日、同
    年月27日、同年8月3日、同年月4 日某時許，所為之加重毀
    謗行為，各該行為間時間密切接近，方法相同，均侵害同一
    之法益，是被告之數次犯行之獨立性極為薄弱，依一般社會
    健全觀念，在時間差距上，難以強行分開，在刑法評價上，
    皆以視為數個舉動之接續施行，合為包括之一行為予以評價
    ，較為合理，是被告所為之多次加重毀謗行為，應屬接續犯
    。
(二)、爰審酌被告係因其弟向告訴人請求其母之病歷而因產生口角
    衝突，其弟更因此事導致辦理留職停薪，並轉換工作，其母
    亦因此事轉換醫院看診，被告因心疼其母與其弟之遭遇，竟
    疏未查證，以過激之言語毀損告訴人之名譽，被告發表、轉
    貼附表所示之文章，已係散布文字指摘不實事項，毀損告訴
    人之名譽，且告訴人至今尚未與被告達成和解，被告為大學
    畢業之人等一切情狀，量處主文所示之刑，並諭知易科罰金
    之折算標準，以示懲儆。
據上論斷，應依刑事訴訟法第299條第1項前段，刑法第310條第2
項、第41條第1項前段，刑法施行法第1條之1第1項、第2 項前段
，判決如主文。
本案經檢察官黃惠欣到庭執行職務。
中    華    民    國    100    年    7    月    26    日
                  刑事第三庭   法  官   林惠君
上正本與原本無異。
如不服本判決，應於判決送達後10日內向本院提出上訴狀（應按
他造當事人之人數檢附繕本）。告訴人或被害人如對於本判決不
服者，應具備理由請求檢察官上訴，其上訴期間之計算係以檢察
官收受判決正本之日期為準。
中    華    民    國    100    年    7    月    26    日
                               書記官   蔣淑君
附錄本案論罪科刑法條全文：
刑法第310條第2項
散布文字、圖畫犯前項之罪者，處2年以下有期徒刑、拘役或1千
元以下罰金。